【裁判字號】    96,簡上,362
【裁判日期】    970311
【裁判案由】    偽造文書
【裁判全文】
臺灣臺南地方法院刑事判決             96年度簡上字第362號
上  訴  人  臺灣臺南地方法院檢察署檢察官
被      告  乙○○
上列上訴人因被告偽造文書案件，不服本院中華民國96年6月11
日96年度簡字第1925號第一審判決（聲請簡易判決處刑案號：
臺灣臺南地方法院檢察署96年度偵緝字第690號），提起上訴，
本院管轄之第二審合議庭判決如下：
    主  文
原判決撤銷。
乙○○明知為不實之事項，而使公務員登載於職務上所掌之公文
書，足以生損害於他人，處拘役肆拾日，減為拘役貳拾日，如易
科罰金，均以新臺幣壹仟元折算壹日。
    事  實
一、乙○○明知其於民國（下同）95年5月5日向陳臆祺等人（陳
    臆祺等人所涉重利罪，另由檢察官偵辦）借款時，已將其向
    中央健康保險局南區分局（以下簡稱健保局南區分局）所申
    請之健保IC卡（編號000000000000號，聲請簡易判決處刑書
    誤載為000000000000號）交付予陳臆祺收執作為「擔保」之
    用，竟基於使公務員登載不實之犯意，於95年8月21日以上
    開健保IC卡遺失為由，向健保局南區分局申請換發健保IC卡
    ，致該局承辦人員將此不實事項登載於其職務上所掌文件，
    並據以核發新的健保IC卡予乙○○，足生損害於該局對於健
    保資料管理之正確性。嗣於95年10月25日，警方在臺南縣永
    康市○○路578巷15號之68處查獲陳臆祺等人所涉重利罪時
    ，當場查扣乙○○借款所質押之健保IC卡1張，經循線追查
    而查悉上情。
二、案經臺南縣警察局報告臺灣臺南地方法院檢察署檢察官聲請
    以簡易判決處刑。
    理  由
一、上揭犯罪事實，業經被告乙○○於偵查、本院審理中自白不
    諱，核與證人陳臆祺、蔡金隆、黃旭昇等人於警詢中所證述
    之情節相符，並有健保局南區分局95年12月22日健保南承三
    字第0950041964號函覆之被告請領健保IC卡申請表影本1份
    附卷足稽，復有被告借款時所質押之健保IC卡（編號000000
    000000）1張扣案可佐，被告之自白核與事實相符，犯行堪
    予認定。
二、按電磁紀錄，藉電腦之處理所顯示之影像或符號，足以為表
    示其用意之證明者，以文書論，刑法第220條第2項、第1項
    定有明文。查健保局受理申辦全民健康保險卡之承辦公務員
    ，將請領晶片健保卡申請表所載之申請人資料及照片，登載
    及掃瞄於其職務上所掌之電腦系統內，是上開登錄於電腦系
    統之電磁紀錄，應屬前揭條文所規範之準公文書範疇。核被
    告乙○○所為，係犯刑法第214條、第220條第2項之使公務
    員登載不實事項於職務上所掌之準公文書罪（聲請簡易判決
    處刑書漏未爰引刑法第220條第2項之規定，容有未洽）。
三、上訴意旨以被告偽以遺失向健保局申請補發之健保IC卡1枚
    ，非被告犯本罪所得之物，原審依刑法第38條第1項第3款之
    規定宣告沒收，顯有適用法律之違誤等語。按因犯罪所生或
    所得之物，以屬於犯罪行為人者為限，得沒收之，刑法第38
    條第1項第3款、第3項前段定有明文，則依上開規定沒收之
    物，應以因犯罪所生或所得之物，且屬於犯罪行為人者為限
    ，又法文既明定為「得沒收之」，則其沒收與否，自屬法院
    職權審酌事項。經查，健保IC卡附有被保險人身分資料與照
    片，為健保局核給保險對象之就醫憑證，醫療院所得據以確
    認就醫者為被保險人本人，並依健保IC卡內建資料據以申請
    健保醫療給付，故健保IC卡亦供確認就醫者身分至明。次查
    ，被保險人因身分資料變更、毀損、更換照片、遺失等原因
    申請換發或補發健保IC卡者，得親自、委託投保單位或他人
    ，至郵局櫃台、健保局各分局及聯絡辦公室繳交申請表與工
    本費，健保局核發新卡時即註銷舊卡晶片資料，申請人無須
    繳回舊卡，此有健保局網站「請領健保IC卡申請表」備註說
    明與本院查詢健保局南區分局服務中心之公務電話紀錄在卷
    可稽，據此，健保IC卡既供被保險人就醫之身分證明及健保
    局核給健保醫療給付之憑據，且因上述原因申請新卡時毋須
    繳回舊卡，要屬個人證件，尚難認非被保險人所有之物。本
    件被告明知其原持有之健保IC卡（卡號：000000000000）未
    遺失，竟於95年8月21日向健保局南區分局謊報遺失，使該
    局承辦人員將此不實事項登記於職務上所掌之電腦系統內，
    因而補發新卡予被告（卡號：000000000000），該補發之新
    卡自屬被告犯罪所得之物，且既屬動產，已因健保局之交付
    而由被告取得所有權，上訴意旨指陳被告申請補發之健保IC
    卡非犯本罪所得之物，未據說明其理由，尚難上訴有理由。
四、原審以被告罪證明確，並認被告偽以遺失向健保局南區分局
    申請補發之健保IC卡1枚（卡號：000000000000）為被告犯
    本罪所得之物，依刑事訴訟法第449條第1項前段、第454 條
    第1項、第2項，刑法第214條、第220條第2項、第41條第1項
    前段、第38條第1項第3款，刑法施行法第1條之1第1項等規
    定，量處如原判決主文所示之刑，併為沒收之諭知，固非無
    見。惟依被告於97年2月26日本院審理時供述：「95年8月21
    日申請的健保IC卡我在96年夏天遺失，當時健保IC卡放在皮
    包內，該皮包遺失，我有去報案，並又再申請新的健保IC卡
    」等語，並提出其現持有之健保IC卡供核，經勘驗被告當庭
    提出之健保IC卡卡號為000000000000（業經核對正本無訛後
    以影本附卷），則被告因犯本罪所補發之健保IC卡（卡號：
    000000000000）既未扣案，且因遺失而脫離被告持有，復無
    事證足資證明尚屬存在，時隔已久，恐已滅失而不復存在，
    自不宜為沒收之諭知。又被告行為後中華民國九十六年罪犯
    減刑條例於96年7月4日公布，同年月16日起施行，被告犯罪
    時間在96年4月24日以前，所犯合於該減刑條例第2條第1項
    第3款所定之減刑條件，應減其宣告刑之二分之一。本件上
    訴雖無理由，惟原審既未及審酌上開被告新領健保IC卡已遺
    失不復存在之事由，亦未及適用減刑規定，自應由本院撤銷
    改判。
五、審酌被告於95年間曾犯詐欺罪為本院95年度簡字第2160號判
    處有期徒刑3月確定，有台灣高等法院被告前案紀錄表在卷
    可稽，雖不構成累犯，然足認素行不佳，並審酌被告於偵查
    中供述：伊在95年7、8月間發生車禍，需要健保IC卡申請健
    保給付，才去申辦新的健保IC卡等語，足見被告係為就醫之
    便始為本件犯行，犯罪情節尚非重大，所生危害亦屬輕微，
    復審酌被告犯後坦承犯行、態度良好等一切情狀，爰量處如
    主文所示之刑，並依中華民國九十六年罪犯減刑條例第2條
    第1項第3款之規定，減其宣告刑二分之一，並諭知易科罰金
    之折算標準。扣案被告所有之健保IC卡1枚（卡號：0000000
    00000）並非供本件犯罪所用之物，亦非因本件犯罪所生或
    所得之物，核與刑法第38條之規定不符，爰不為沒收之諭知
    ，附此敘明。
六、據上論結，應依刑事訴訟法第455條之1第1項、第3項、第
    369條第1項前段、第364條、第299條第1項前段，刑法第214
    條、第220條第2項、第41條第1項前段，刑法施行法第1條之
    1，中華民國九十六年罪犯減刑條例第2條第1項第3款、第7
    條，判決如主文。
本案經檢察官甲○○到庭執行職務。
中    華    民    國    97    年    3    月    11     日
                  刑事第五庭  審判長法  官  沈揚仁
                                    法  官  林欣玲
                                    法  官  林逸梅
以上正本證明與原本無異。
不得上訴。
                                    書記官  葉仲文
中    華    民    國    97    年    3     月    12    日
附錄本案論罪科刑法條全文：
中華民國刑法第214條（使公務員登載不實罪）
明知為不實之事項，而使公務員登載於職務上所掌之公文書，足
以生損害於公眾或他人者，處 3 年以下有期徒刑、拘役或 5 百
元以下罰金。
中華民國刑法第220條（準文書）
在紙上或物品上之文字、符號、圖畫、照像，依習慣或特約，足
以為表示其用意之證明者，關於本章及本章以外各罪，以文書論
。
錄音、錄影或電磁紀錄，藉機器或電腦之處理所顯示之聲音、影
像或符號，足以為表示其用意之證明者，亦同。


司法院資訊處製作；財團法人民間司法改革基金會備份。
